【裁判字號】    96,建簡上,4
【裁判日期】    970227
【裁判案由】    給付工程款
【裁判全文】
臺灣臺北地方法院民事判決             96年度建簡上字第4號
上訴人即      乙○○
附帶被上訴人
被上訴人即
附帶上訴人    甲○○
訴訟代理人    徐志明律師
              黃坤鍵律師
上  一  人
複  代理人    蔡宥祥律師
              蔡勝雄律師
上列當事人間請求給付工程款事件，上訴人對於民國96年1月12
日本院臺北簡易庭95年度北建簡字第47號第一審判決提起上訴，
被上訴人提起附帶上訴，經本院於民國97年2月13日言詞辯論終
結，判決如下：
    主  文
原判決關於駁回上訴人後開第二項之訴，暨命上訴人負擔訴訟費
用之裁判廢棄。
被上訴人應再給付上訴人新台幣貳萬零貳佰貳拾元，及自民國九
十五年十月九日起至清償日止，按年息百分之五計算之利息。
上訴人其餘上訴駁回。
附帶上訴人之附帶上訴駁回。
第一審訴訟費用由被上訴人負擔二十分之十一，餘由上訴人負擔
。第二審訴訟費用關於上訴部分由被上訴人負擔百分之十二，餘
由上訴人負擔。第二審訴訟費用關於附帶上訴部分，由附帶上訴
人負擔。
    事實及理由
一、上訴人即附帶被上訴人起訴主張：
  (一)上訴人與被上訴人於民國95年3月22日就其承租台北市○○
    ○路○段135巷1號之店面議定承攬室內裝修工程，店名為樂
    樂屋，雙方同意工程價款原為新台幣（下同）22萬元，但於
    施工期間被上訴人要求追加工程品項內容，工期因此延長，
    額外增加追加工程款項為181,150元，總計樂樂屋裝修工程
    之應付工程價款為401,150元。上訴人於同年5月6日完成裝
    修工程後，即將樂樂屋點交予被上訴人，隨後並於同年5月
    16 日向被上訴人請領全部裝修工程款，惟被上訴人拒不付
    款。上訴人爰依承攬法律關係請求被上訴人給付積欠之工程
    款401,150元等語。並補充上訴理由如下：
    (1)關於水電工程部分：
      本案工程之「廁所移位5,000元」及「衛浴設備安裝3,000
      元」部分，並非上訴人擅自將原廁所拆除，而是因被上訴
      人要求拆除天花板導致牆面結構不穩而壞損，在此情況下
      ，經被上訴人同意後，方進行廁所移位工程。原審判決認
      定此部分費用僅5,200元，實屬過低，亦與上訴人實際支
      出之數額並不符合。另本案工程之「騎樓增設插座3,000
      元、增設一組軌道燈6,500元、更換騎樓燈管1,200元」屬
      追加工程，不在原合約範圍內，原審徒以原估價單「水電
      工程管線配置1式35,000元」並未詳列細目，即直接推認
      該施作工程屬於原契約範圍，顯未審酌該等設備安裝尚有
      設備購置之成本支出事實，而有漠視該項估價金額之合理
      性。
    (2)關於泥作工程部分：
      泥作工程係經被上訴人同意後方進行施做，原審判決認定
      此部分之費用僅2,800元實屬過低，亦與上訴人實際支出
      之數額不相符合。
    (3)關於木作工程部分：
      「廁所四周牆壁封版15,750元」、「廁所PVC天花板3,000
      元」、「廁所隔間含門片11,500元」係經被上訴人同意後
      方施作。原審判決認定此部分之費用僅18,000元實屬過低
      。關於「地下室天花板10,000元」及「一樓天花板22,000
      元」，被上訴人曾有於25萬元之報價單中特意作刪除之動
      作，後續方才又追加施作，足見該工程為追加工程。另「
      地下室壁面封版6,000元」、「展示區層板價7,000元」、
      「櫥窗櫃12,500元」等部分，於契約報價單及設計圖中有
      詳細之文字及圖面說明其位置及數量，顯與追加工程之報
      價單及圖面不同，自非原契約之工程範圍。
    (4)關於壁紙工程部分：
      工程合約之契約內容中全室壁紙26坪20,800元，係以每坪
      800元價位之壁紙為基礎進行報價，工程施作期間，上訴
      人曾提供壁紙材質予被上訴人查看，被上訴人要求更換國
      外較高價位之壁紙材質，上訴人當時即告知於工程款會有
      金額之追加，且經被上訴人同意後方才進行施作，從而，
      原審判決據以上開工程屬於原契約範圍，顯漠視報價與成
      本間之合理性。
    (5)關於地板工程部分：
      「地下室塑膠地板1式6000元」係經雙方同意後才施作，
      原審判決認定此部分之費用僅3,000元實屬過低。
    (6)關於玻璃工程部分：
      「強化玻璃4000元」、「廁所強化玻璃檯面3000元」係經
      被上訴人同意方施作。原審判決認定此部分之費用僅4,10
      0元實屬過低，亦與上訴人實際支出之數額並不符合。
    (7)關於雨棚工程部分：
      「拆除舊有招牌3,000元」部份，係經被上訴人要求追加
      之工程項目，係與隔壁店家一同施作，且依工程慣例，拆
      除工程並未包含拆除舊有招牌，因此自非原契約範圍，原
      審判決據此認定，自與常情有違。至於「半圓形雨棚15,0
      00」部分，原審判決認定此部分之費用僅8,000元實屬過
      低，亦與上訴人實際支出之數額並不符合。
    (8)關於鋁料工程部分：
     「地下室吊衣桿4,000元」係經被上訴人要求追加才進行施
     作，原審判決認定此部分之費用僅3,000元實屬過低，亦與
     上訴人實際支出之數額並不符合。
    (9)關於被上訴人主張抵銷部分：
      上訴人確有支出達382,026元之工程款予各工程施作人，
      且本案於工程施作期間，被上訴人係隨著工程之推展陸續
      提出工程追加，追加工程之意思表示並非前後緊密接合地
      在同一時間，而是由被上訴人於現場監工過程中約每逢3
      至5天左右方向上訴人表示要追加工程，為此工程乃相應
      延後一個月多，然此期間之推展係被上訴人之指示期日所
      必然，亦非上訴人得能擅自左右，上訴人並無可歸責事由
      ，自無遲延給付情事。況不論本案工程期間追加工程項目
      是否為真實，然衡情依理，上訴人依約依理均須遵循被上
      訴人之指示才能進行追加工程之施作，乃業界之慣例，如
      責令上訴人自行負擔被上訴人本身所引發之延遲期日，豈
      非等於認同工程業主得於工程期滿前恣意主張追加或耗費
      時間進行工程討論，惡意促使承攬人陷於延遲給付之窘境
      。從而，本案工程之工期展延，自非如原審判決認定之「
      至多展延工期3日」而已，原審判決為此認定，尚嫌速斷
      。
    (二)並聲明如下：
      (1)原判決不利於上訴人之部分廢棄。
      (2)前項廢棄部分，被上訴人應再給付上訴人新台幣179,05
        0元並自95年10月9日起至清償日止按年息5%計算之利息
        。
    (三)附帶上訴部分則答辯以：
      附帶上訴人以附帶被上訴人主張之追加施工項目均為本案
      合約範圍，並據以推認附帶被上訴人具有遲延給付、瑕疵
      給付等事實，然附帶上訴人亦自認本案工程確有追加施作
      情事，附帶上訴人主張本案具有延遲給付、瑕疵給付，其
      因此受有一個月租金、人事費用及新購冷氣等費用損失得
      為抵銷本案工程應付之工程款云云，自非可採。故聲明：
      附帶上訴駁回。
二、被上訴人即附帶上訴人答辯以：
  (一)本件原審判決給付工程款部分，其中關於水電工程、木作工
    程之廁所部分及地下室封板、展示區板架、櫥櫃部分、壁紙
    部分、地板工程部分、拆除舊招牌、雨棚部分、空調工程等
    部分，均應予以維持。然就下列工程聲明不服：
    (1)泥作工程部分：
      上訴人所列「廁所地磚5,500元」並主張廁所移位，地磚
      也要重鋪，5,500元是工資及水泥、沙等材料費用云云。
      惟此部分被上訴人並未同意施作，乃上訴人擅將原廁所拆
      除，被上訴人始同意移位，原契約並未包括此部分，且上
      訴人未明確告知被上訴人有此工程之追加並須因此增加費
      用，被上訴人對此自不需負擔任何費用。原審法院判決以
      「為嗣後兩造口頭同意施作，兩造未約定報酬額，又無價
      目表，則廁所泥作工程於2,800元範圍內應予准許。」，
      即未見其理由何在，自不應予以維持。
    (2)木作工程部分：
      天花板木作部分被上訴人僅於15,000元範圍內之金額表示
      接受，原審判決18,000元過高，就超過之3,000元部分不
      同意。
    (3)玻璃工程部分：
      關於玻璃層板部分，被上訴人雖曾委請上訴人施作，然上
      訴人卻未告知費用之計算；再者，廁所強化玻璃之檯面僅
      長50公分、寬25公分，上訴人請求3,000元過高，自不合
      理。
    (4)鋁料部分：
      因上訴人施作之規格不符要求，原審判命3,000元過高，
      故僅於2,000元範圍內表示同意。
    (5)抵銷部分：
      本件給付工程款確實因上訴人之遲延給付、瑕疵給付，致
      被上訴人損失一個月租金、人事費用及新購冷氣等費用，
      原審僅判准抵銷一個月租金，似有未恰。
  (二)本件被上訴人不同意原審判決之金額為：泥作工程2,800元
    、天花板木作工程原審判決超過15,000元部分、玻璃工程4,
    100元、鋁料工程超過2,000元部分均不同意。是被上訴人對
    於原審判決不服之金額為10,900元（計算式：2,800+3,000+
    4,100+1,000＝10,900元）；另對原審駁回其主張抵銷之人
    事費用56,000元，及新購冷氣損失36,000元，亦表示不服，
    對於上開部分提起附帶上訴。
  (三)被上訴人聲明：駁回上訴人之上訴。並附帶上訴聲明：原判
    決命被上訴人給付上訴人超過新台幣119, 200元部份範圍廢
    棄。前項廢棄部分，上訴人在第一審之訴駁回。
三、本件經本院判決被上訴人應給付上訴人新台幣222,100元，
    及自95年10月9日起至清償日止，按年息5%計算之利息。上
    訴人其餘之訴駁回。並為准免假執行之宣告。上訴人就其敗
    訴部分提起上訴，並聲明(一)原判決不利於上訴人之部分廢棄
    。(二)上開廢棄部分，被上訴人應再給付上訴人179, 050元並
    自95年10月9日起至清償日止按年息5%計算之利息。被上訴
    人則提起附帶上訴，其答辯聲明：駁回上訴。附帶上訴聲明
    ：原判決命被上訴人給付上訴人超過119,200元部份範圍廢
    棄。前項廢棄部分，上訴人在第一審之訴駁回。
四、兩造不爭執事項：
  (一)被上訴人向訴外人張吳秀里承租台北市○○○路○段135 巷
    1號店面，租期自95年3月25日起至96年3月24日止，每月租
    金6萬元 (租約影本見原審卷第52-56頁)。
  (二)兩造於95年3月22日約定由上訴人承攬室內裝修工程 (店名
    為樂樂屋），並簽定室內設計工程合約書，約定：「... 三
    作業內容：詳報價單內容，依設計圖說進行施工。四總工程
    款：裝潢工程費共22萬元 (詳見報價單內容)。... 六作業
    時間：自開工日起7個日曆天。七付款方式：1.簽約款及材
    料款 (40%)：8萬元。2.完工驗收後付款 (60%)：14萬元。
    八追加之工程款項：本工程範圍得隨時經雙方同意後增減之
    ，其增減項目與本合附件有所不同時，應由雙方議定其金額
    ，由甲方（即被上訴人）簽認後施工，並用書面附入本合約
    內。若因甲方不經乙方（即上訴人）同意改變工班之施工方
    式，造成工程款之增加，一切款項由甲方自行吸收。若甲方
    要求變更設計而造成人力及材料增加，乙方有權要求甲方增
    加應付之款項，甲、乙雙方未同意簽認時，該工程則不施工
    。... 」 (契約影本見原審卷第20-21頁)
  (三)上訴人於95年3月27日開工，於同年5月6日完工。（筆錄見
    原審卷第39頁、第86頁)
  (四)上訴人請求之追加工程項目，其中關於水電工程之「廁所移
    位」及「衛浴設備安裝」、泥作工程、木作工程之「廁所四
    周牆壁封版」、「廁所PVC天花板」、「廁所隔間含門片」
    、「室內天花板」、「地下室天花板」及「地下室壁面封版
    」、地板工程、玻璃工程、雨棚工程及鋁料工程等均非原合
    約範圍。
五、上訴人起訴主張兩造工程價款原約定為220,000元，但於施
    工期間被上訴人要求追加工程品項內容，額外增加追加工程
    款項為181,150元，總計樂樂屋裝修工程之應付工程價款為
    401,1 50元，惟為被上訴人所否認，並以前詞置辯，是本件
    之爭點為：(一)被上訴人應給付上訴人之工程款若干？(二)被上
    訴人得否主張抵銷？若得抵銷，其金額為何？茲分述如下：
  (一)被上訴人應給付上訴人之工程款若干？
  (1)按「稱承攬者，謂當事人約定，一方為他方完成一定之工作
    ，他方俟工作完成，給付報酬之契約。」民法第490條第1項
    定有明文。依兩造所簽訂之室內設計工程合約書，上訴人已
    依設計圖說進行施工，且已於95年5月完工，有上訴人所提
    之報價單影本（金額總計為220,800元）、設計圖（見原審
    卷第30-32頁、第57-58頁）在卷為證，且為被上訴人所不爭
    執，則上訴人請求被上訴人給付工程款220,000元，應予准
    許。
  (2)追加工程部分上訴人得請求之項目及金額：
    關於水電工程部分：
    (甲)上訴人主張「廁所移位」及「衛浴設備安裝」部分，係經
      被上訴人同意方進行施作乙節，既為被上訴人所不爭執，
      則此部分工程款並未包含於上開22萬元之工程合約中，應
      堪認定。次按，當事人主張有利於己之事實者，就其事實
      有舉證之責任，民事訴訟法第277條前段定有明文。上訴
      人請求「廁所移位5,000元」及「衛浴設備安裝3,000 元
      」部分，被上訴人則以：兩造並未約定報酬等語置辯，此
      應由上訴人就兩造間已約定此部分追加工程款金額負舉證
      之責任，上訴人既未能舉證證明兩造間有約定廁所移位、
      及衛浴設備安裝之費用，本院自僅得就上訴人實際支付之
      成本、及於合理利潤之範圍內為決定。矧之上訴人提出海
      天水電工程行估價單1紙，被上訴人並未爭執其真正，而
      僅爭執上訴人是否實際付款予下包，則上開文書自得作為
      此部分水電工程經第3人估價之證明。而參之上開估價單
      上記載：「廁所移位配管工資及材料1式4,500元」、「衛
      浴設備安裝工程1式2,500元」（見原審卷第74頁），堪認
      此部分工程經第3人估價之結果為：「廁所移位4,500元」
      及「衛浴設備安裝2, 500元」；被上訴人雖答辯以：其僅
      同意支付5,200元云云，然並未說明其願意支付5,200元之
      計算基礎為何。是本院認上訴人請求之金額應以「廁所移
      位4, 500 元」及「衛浴設備安裝2,500元」之海天水電工
      程行之估價範圍內方屬合理，逾此部分，則屬無據。
    (乙)「騎樓增設插座3,00 0元」、「增設一組軌道燈6,500元
      」、「更換騎樓燈管1,200元」部分，上訴人雖主張騎樓
      工程不在原合約範圍，屬兩造所約定之追加工程云云，然
      為被上訴人所否認，自應由上訴人負舉證責任。參照兩造
      原契約書所附估價單記載「水電工程管線配置1式35, 000
      元」 (見原審卷第57-58頁)，是水電工程之估價屬一式計
      價，並非分項計價，已難認上開金額不包含騎樓部分之水
      電工程。且上訴人亦於本院審理中自認水電工程管線配置
      依照工程慣例係包含燈具、配管、配線及插座之配管、配
      線等語（見本院卷第68頁），是原估價單所列水電工程管
      線配置依一般工程慣例應包含軌道燈、騎樓插座及燈管等
      項目，故應認上訴人所列追加之騎樓增設插座、增設一組
      軌道燈、更換騎樓燈管，均屬原契約之範圍，不得再行請
      求被上訴人給付。
    關於泥作工程部分：
      上訴人主張泥作工程係經被上訴人同意後方進行施作等語
      ，而被上訴人則抗辯以：其並未同意施作，乃上訴人擅將
      原廁所拆除，被上訴人始同意移位，上訴人應免費施作等
      語，惟上訴人否認系爭房屋廁所係其擅自拆除之事實，自
      應由被上訴人對此有利於己之事實負舉證責任，惟其並未
      能舉證以實其說，且兩造亦未約定由上訴人無償提供施作
      ，則被上訴人自仍應就上開泥作工程給付報酬。兩造既未
      實際約定報酬，則參諸上訴人所提出之金品水電工程行估
      價單記載之材料成本為4,300元（見原審卷第76頁），且
      被上訴人亦不爭執該估價單之真正等情，故認被上訴人於
      泥作工程部分應支付之金額應以第3人所估價之4,300元為
      合理，故上訴人請求被上訴人給付4,300元之範圍內，即
      屬正當。
    關於木作工程部分：
      上訴人主張「廁所四周牆壁封版」、「廁所PVC天花板」
      、「廁所隔間含門片」、「室內天花板」、「地下室天花
      板」及「地下室壁面封版」均非原合約範圍等情，為兩造
      所不爭執，被上訴人自應就此部分給付承攬報酬。上訴人
      既未能舉證證明兩造間就上開項目已約定報酬，則參諸上
      訴人所提出之泰班企業有限公司估價單1紙，被上訴人並
      未爭執其真正，亦不爭執上訴人已實際支付此部分款項予
      下包等情（見本院卷第68頁背面），則上開文書自得作為
      此部分木作工程之支出證明。而參之上開估價單上記載：
      「平面天花板及地下室天花板、廁所天花板1式20000元」
      、「化妝室隔間+門片1式9,500元」、「化妝室水泥板4坪
      14,000元」、「地下室隔間面封板1式5,000元」（參見原
      審卷第75頁）等語，故就廁所木作工程、地下室及一樓木
      作工程等部分，認上訴人請求被上訴人給付於48,500元之
      範圍內（即平面天花板及地下室天花板、廁所天花板1 式
      20,000元+化妝室隔間及門片1式9,500元+化妝室水泥板4
      坪14,000元+地下室隔間面封板1式5,000元＝48,500元）
      ，核屬正當。至「展示區層板價」、「櫥窗櫃」部分，上
      訴人雖主張其所列原估價單不包括展示區層板架、櫥窗櫃
      ，然並未能舉證以實其說，而依據原估價單所列櫥窗窗框
      及門框，依一般觀念應包含展示區層板架、櫥窗櫃，故此
      部分應認屬原契約範圍，而不得再行請求。
    關於壁紙工程部分：
      上訴人主張其係經被上訴人同意更換國外較高價位之壁紙
      材質後方才進行施作云云，然為被上訴人所否認。上訴人
      自應就此有利於己之事實負舉證責任。上訴人既未能提出
      證據證明被上訴人同意追加高價位壁紙，自應認仍屬原合
      約範圍。且依據上訴人所提之契約書所附估價單記載「全
      室壁紙26坪20,800元」 (見原審卷第57-58頁)，並未載明
      使用何種品質之壁紙，是上訴人所列追加之壁紙工程應屬
      於原契約之範圍，不得再行請求被上訴人給付。且上訴人
      於原審中亦稱：拿估價單給被告看之前，有拿材質給被告
      看，被告說不要該材質，我也知道被告要國外材質等語（
      見原審卷第44頁），則兩造既於簽訂書面契約前即約定用
      國外材質壁紙，嗣後上訴人並據此要求而估價，且於原估
      價單僅記載「壁紙」，自難認兩造合意之內容係指國內壁
      紙，故上訴人追加估價單所列之壁紙工程部分，應屬原契
      約範圍，不得再請求被上訴人給付。
    關於地板工程部分：
      上訴人主張地下室塑膠地板工程非屬原合約範圍內等語，
      為被上訴人所不爭執，被上訴人自應就此追加工程給付報
      酬。惟上訴人並未能證明兩造就此追加工程已約定報酬，
      而僅提出美連裝潢行估價單1紙為證（參見原審卷第78頁
      ），被上訴人則未爭執上開文書之真正，而僅答辯上開估
      價單不能作為付款證明，上訴人請求之金額過高，其僅同
      意支付3,000元云云。則本院參照上開估價單之記載：塑
      膠地板含工資5,500元，認上訴人請求之金額於第3人即美
      連裝潢行所估價之5,500元範圍內為合理，逾此部分，則
      屬無據。
    關於玻璃工程部分：
      上訴人主張強化玻璃、廁所強化玻璃檯面等項目係屬追加
      ，業據被上訴人所自認，被上訴人自應就玻璃工程部分給
      付報酬。惟上訴人並未能證明兩造就此追加工程已約定報
      酬，且亦不爭執此部分並未與被上訴人約定報酬（見原審
      卷第67頁），並僅提出小林玻璃行估價單1紙附卷為憑（
      參見原審卷第79頁），則本院審酌被上訴人並未爭執該估
      價單之真正，及上訴人於原審所主張小林玻璃行估價單第
      3 、4項部分屬於玻璃層版、第10項為廁所玻璃台等語，
      並參照上開估價單第3、4、10項分別記載之金額為3,120
      元、1,200元、700元，故就玻璃工程部分，認上訴人請求
      被上訴人給付之金額於5,020元之範圍內（3120元+1, 200
      元+7 00元＝5,020元），核屬正當。
    關於雨棚工程部分：
      上訴人主張「拆除舊有招牌」係經被上訴人追加之工程項
      目，且依工程慣例，拆除工程並未包含拆除舊招牌云云，
      然業據被上訴人所否認，自應由上訴人就此有利於己之事
      實負舉證責任。而參諸上訴人於原估價單僅記載「拆除工
      程16,000元包含雜工工程、垃圾清運 (含搬運)」（估價
      單見原審卷第57-58頁)，並未詳列項目，難認有排除拆除
      舊有招牌，且上訴人主張拆除舊招牌非工程慣例云云，並
      未能舉證以實其說，故應認此部分仍屬原契約範圍，上訴
      人不得另行請求。另半圓形雨棚係屬追加工程部分，業為
      被上訴人所不爭執，被上訴人自應給付承攬報酬。惟上訴
      人未能證明兩造就此追加工程已約定報酬，且本院參諸上
      訴人所提出中正鐵架帆布行估價單之記載：固定式遮雨棚
      含工資材料16,500元（參見原審卷第81頁），竟較上訴人
      請求之金額15,000元為高，而不足採信，且其並未提出其
      他證據供本院酌參，自應認上訴人請求之金額僅於被上訴
      人所同意之8,000元範圍內方屬正當。
    關於鋁料工程部分：
      上訴人主張地下室吊衣桿乃被上訴人要求追加才進行施作
      ，業為被上訴人所不爭執，被上訴人自應就此部分給付報
      酬。惟上訴人無法證明兩造就此追加工程已約定報酬，而
      僅提出立格鋁門窗行估價單1紙在卷為憑（參見原審卷第
      83頁），則參諸被上訴人並未爭執上開估價單之真正，而
      僅辯以：估價單不能作為付款證明，其僅同意支付2,000
      元云云。則本院依據該估價單之記載：晒衣桿含工資材料
      4,000元等語，認上訴人請求之金額於第3人即立格鋁門窗
      行所估價之4,000元範圍內為合理，逾此部分，則屬無據
      。
  (3)綜上所述，被上訴人就追加工程部分應給付上訴人之工程款
    為81,400元（計算式如下：水電工程7,000元+泥作工程4,30
    0元+木作工程48,500元+地板工程5,500元+玻璃工程5,020元
    +鋁料工程4,000元+遮雨棚8,000元＝82,320元）。
  (二)被上訴人得否主張抵銷？若得抵銷，其金額為何？
    被上訴人主張上訴人給付遲延應負損害賠償之責，應賠償1
    個月之租金60,000元、人事費用56,000元、因上訴人未清洗
    被上訴人告之冷氣，致冷氣故障，被上訴人因而另行購置新
    冷氣36,000元，損失共計162,000元，主張與上訴人上開請
    求抵銷等語，然業據上訴人所否認，自應由上訴人就此負舉
    證責任。而參照兩造室內設計工程合約書第六項約定：「作
    業時間：自開工日起7個日曆天。」，是本件上訴人於95年3
    月27日開工，同年5月6日完工，則上訴人依約應於95年4月2
    日完工，此亦為上訴人所自認。是被上訴人自得請求上訴人
    賠償遲延完工之損害，並據此與上訴人請求之81,400元抵銷
    。然考量兩造於所簽訂契約書之外另有前述各項口頭約定施
    工項目，上訴人並因此延展工期，原工程之工程款22萬元、
    施工期限為7日，口頭約定追加工程之工程款為82,320元，
    至多應僅展延工期3日，即上訴人至遲應於95年4月5日完工
    ，惟上訴人迄至95年5月6日始完工，已遲延完工1個月，上
    訴人自應負給付遲延之損害賠償。查被上訴人承租系爭房屋
    每月租金6萬元，為上訴人所不爭執，則上訴人應賠償被告1
    個月之租金6萬元。至被上訴人主張之人事費用56,000元部
    分，僅提出收據2紙為證 (收據影本見原審卷第60-61頁)，
    並經上訴人否認其真正，上訴人此部分主張尚難採信。另被
    上訴人主張因上訴人未能清洗被告之冷氣致其冷氣故障，因
    而另行購置冷氣36,000元部分，為上訴人所否認，被上訴人
    亦未舉證說明兩造原合約範圍確實包含清洗冷氣部分，且縱
    兩造確有約定清洗冷氣為施工範圍，被上訴人亦未能提出證
    據證明其冷氣故障係因上訴人疏未清洗所致，自難認兩者間
    有因果關係。是上訴人給付遲延，應負損害賠償之責，且於
    主張抵銷租金損失6萬元之範圍內為有理由，至被上訴人主
    張抵銷人事費用56,000元、購置新冷氣36,000元部分，則屬
    無據。
六、綜上所述，上訴人依兩造所訂之承攬契約，請求被上訴人給
    付工程款220,000元及追加工程款82,320元，洵屬有據。另
    上訴人對被上訴人負給付遲延之損害賠償責任，是被上訴人
    據此主張於60,0 00元範圍內抵銷之抗辯，應屬有據，逾此
    部分則無理由。從而，上訴人依承攬契約之法律關係提起
    本件訴訟，請求被上訴人給付上訴人工程款242,320元
    (220,000 +82,320-60,000=242,320)及自起訴狀繕本送達之
    翌日即95年10月9日起至清償日止按年息5%計算之利息部分
    ，為有理由，應予准許，逾此部分之請求，為無理由，應予
    駁回。原審就上開應准許部分，僅准許222,100元本息而就
    被上訴人應再給付20,220元之本息，為上訴人敗訴判決，尚
    有未洽，上訴意旨求予廢棄，為有理由，爰由本院予以廢棄
    改判如主文第二項所示。至於上訴人之請求不應准許部分，
    原判決為上訴人敗訴之判決，經核於法並無不合，上訴意旨
    聲明廢棄改判，為無理由，應駁回其上訴。至於被上訴人附
    帶上訴請求原審判決判命被上訴人給付上訴人超過新台幣
    119,200元部分廢棄，上開廢棄部分駁回上訴人在第一審之
    訴，然原審此部分判決，於法並無不合，應予維持，已詳如
    前述，則被上訴人就此部分附帶提起上訴，為無理由，應駁
    回其附帶上訴。
七、本件事證已臻明確，兩造其餘之攻擊或防禦方法、未經援用
    之證據，經本院斟酌後，認均不足以影響本判決之結果，自
    無一一詳予論駁之必要，併此敘明。
八、據上論結，本件上訴為一部有理由，一部無理由，附帶上訴
    為無理由，依民事訴訟法第436條之1第3項、第450條、第44
    9條第1項、第78條、第79條，判決如主文。
中    華    民    國    97    年    2    月    27    日
               民事第五庭  審判長法  官  薛中興
                                 法  官  陶亞琴
                                 法  官  吳佳薇
以上正本係照原本作成。
本判決不得上訴。
中    華    民    國    97    年    2    月    27    日
                                 書記官  許博為


司法院資訊處製作；財團法人民間司法改革基金會備份。
